臺灣高等法院民事判決　　　　　　　　　 96年度上字第125號
上　訴　人　丙○○
訴訟代理人　林東乾律師
被上訴人　　乙○○
　　　　　　　　　　　聯絡址：台北市○○○路○段10號12樓
　　　　　　丁○○
　　　　　　　　　　　聯絡址：台北縣板橋市○○○路64號2
　　　　　　甲○○
　　　　　　　　　　　聯絡址：台北縣板橋市○○路○段188
共　　　同
訴訟代理人　江旻書律師
上列當事人間返還房屋等事件，上訴人對於中華民國95年12月7
日臺灣臺北地方法院94年度訴字第3940號第一審判決提起上訴，
本院於96年6月26日言詞辯論終結，判決如下：
    主  文
上訴駁回。
第二審訴訟費用，由上訴人負擔。
    事實及理由
一、上訴人主張：上訴人於民國（下同）86年間，向訴外人呂雪
    美購買臺北市○○○路○段10號13樓之頂樓加蓋閣樓1戶，上
    訴人將如附圖所示房間A以每月租金新臺幣（下同）6,000元
    租予訴外人柯奕村，將如附圖所示房間C以每月5,000元租予
    訴外人簡松華。被上訴人乙○○於93年4、5月間自法院標得
    臺北市○○○路○段10號12樓3戶及其附屬建物、陽台、瞭望
    室、地下層部分，並不包括頂樓加蓋部分，執行法院拍賣及
    點交均未包含頂樓增建部分，然被上訴人等將上訴人所有房
    屋門鎖更換，強行佔用，係無權占有。又被上訴人等無故共
    同將上訴人所有如附表所示屋內價值22萬8,800元之財物丟
    出加以毀損，且將門鎖更換，使上訴人不得進入等情，爰依
    所有權、占有、不當得利、侵權行為等法律關係，求為判命
    (一)被上訴人應將臺北市○○○路○段10號13樓頂樓加蓋之房
    屋（如附圖所示房間A、B、C及通道、雨庇部分，下稱系爭
    增建物）返還予上訴人，並自93年8月4日起至返還該房屋日
    止，按月連帶給付上訴人1萬5,000元。(二)被上訴人應連帶給
    付上訴人22萬8,800元，及自起訴狀繕本送達被上訴人等翌
    日起至清償日止，按年息5%計算利息之判決。原審為上訴人
    全部敗訴之判決，上訴人聲明不服，提起上訴。並於本院聲
    明：(一)原判決關於駁回後開第(二)(三)項之訴部分廢棄。(二)被上
    訴人甲○○應將臺北市○○○路○段10號13樓頂樓加蓋之房
    屋（如附圖所示房間A、B、C及通道、雨庇部分）返還予上
    訴人，並自93年8月4日起至返還該房屋日止，按月給付上訴
    人1萬5,000元。(三)被上訴人應連帶給付上訴人22萬8,800元
    ，及自起訴狀繕本送達被上訴人等翌日起至清償日止，按年
    息5%計算之利息（原審駁回上訴人請求被上訴人乙○○、丁
    ○○返還房屋及相當於租金之不當得利部分，未據上訴人上
    訴，而告確定）。
二、被上訴人則以：被上訴人甲○○所有門牌號碼臺北市○○○
    路○段10號12樓除主建物外，另有位於12樓頂層之附屬建物
    ：瞭望室，面積15.15平方公尺，而系爭增建物即與被上訴
    人甲○○所有之瞭望室於大樓興建時（74年）共構一體興建
    而成，且現場勘定瞭望室有一大門對外聯通電樓梯間，對內
    有另一扇門通往系爭增建物，該增建部分並無獨立之進出通
    路，必須經由瞭望室大門始能對外出入，自屬瞭望室之一部
    分，系爭增建物雖不在拍賣公告之列，依民法第811條之旨
    ，仍應為拍賣效力所及，被上訴人甲○○既自法院拍賣程序
    之拍定人取得瞭望室所有權，當然取得系爭增建物所有權。
    又被上訴人取得上揭建物所有權後，因裝修之需要，通知上
    訴人取回瞭望室內之物品，上訴人遲未取回，裝修工人乃將
    若干物件移置地下室妥為保管，並無毀損，上訴人可自行取
    回；另依臺北市電器商業同業公會於95年9月19日（95）北
    電本展字第0217號函附表鑑定結果，受鑑定之11台電視機及
    1台交換機，電視機無聲、無接收器等情形，係該電視機本
    來狀況，均非被上訴人所為，被上訴人甲○○既可將上訴人
    所指之動產原狀返還，上訴人請求損害賠償，應無理由等語
    ，資為抗辯。並於本院聲明：上訴駁回。
三、不爭執事項：
  (一)臺北市○○○路○段10號12樓建物、附屬建物及其基地原為
    呂雪美所有，嗣經債權人聲請強制執行，經台灣台北地方法
    院以91年度執字第35324號強制執行，而由王毓菱、湯雪買
    受，並於93年5月3日點交，嗣渠等再將上開房地轉賣被上訴
    人乙○○，再由乙○○轉賣被上訴人甲○○。惟其中系爭臺
    北市○○○路○段10號13層頂樓增建部分即如附圖所示房間A
    、B、C、雨庇及通道並未在點交範圍。
  (二)被上訴人丁○○、甲○○向簡松華、柯奕村稱如附圖所示房
    間A、B、C並非上訴人所有，要求簡松華、柯奕村搬遷，嗣
    渠等於93年8月4日請鎖匠將上開處所換鎖，並將如附表所示
    物品搬至地下室。
  (三)系爭增建物房間A、B、C房間及雨庇、通道目前為被上訴人
    甲○○占有。
  (四)上訴人所有如附表所示之財物現由被上訴人甲○○所占有。
四、上訴人主張被上訴人甲○○無權占有系爭增建物即如附圖所
    示房間A、B、C、通道及雨庇，被上訴人並毀損上訴人所有
    如附表所示之物一節，為被上訴人所否認，並以前開情詞置
    辯，是本件爭點厥為：系爭增建物是否為臺北市○○○路○
    段10號12樓之4建物中瞭望室所有權範圍所及？上訴人請求
    被上訴人甲○○返還系爭增建物予上訴人，有無理由？被上
    訴人將如附表所示物品搬移他處是否應負侵權行為損害賠償
    之責？爰分項審究如下。
五、系爭增建物是否為臺北市○○○路○段10號12樓之4建物中瞭
    望室所有權範圍所及？
  (一)按所有人於原有建築物之外另行增建者，如增建部分與原有
    建築物無任何可資區別之標識存在，而與之作為一體使用者
    ，因不具構造上及使用上之獨立性，自不得獨立為物權之客
    體，原有建築物所有權範圍因而擴張。倘增建部分於構造上
    及使用上已具獨立性，即為獨立之建築物。苟其常助原有建
    築物之效用，而交易上無特別習慣者，即屬從物。若增建部
    分已具構造上之獨立性，但未具使用上之獨立性而常助原有
    建築物之效用者，則為附屬物，其使用上既與原有建築物成
    為一體，其所有權應歸於消滅（最高法院88年度台上字第48
    5號判決意旨參照）。又附屬建物，係指同屬一人所有，依
    附於原建築物以助成其效用而未具獨立性之次要建築。經勘
    驗結果，微論1037號建物與339號建物僅設門相通，其各層
    分作辦公室、倉庫等使用，已難謂其無獨立性，即就兩建物
    之外表觀之，339號建物反完全被增建之1037號建物所涵蓋
    ，上訴人徒以339號建物曾為保存登記，而增建之1037號建
    物未辦保存登記，遽指該1037號建物係屬339號之附屬建物
    亦無可採。其主張增建之1037號建物係屬339號建物之從物
    或附屬建物，既屬無據（最高法院81年度台上字第1217號判
    決意旨參照）。
  (二)經查，被上訴人甲○○所買受之臺北市○○○路○段10號12
    樓（建號3595號）、12樓之1（建號3596號）、12樓之2（建
    號3597號）、地下層（建號3598號）等建物及其基地，其中
    12樓建物之範圍包含15.15平方公尺之瞭望室，業經調閱台
    灣台北地方法院91年度執字第35324號執行卷宗，核閱無訛
    ，並有被上訴人甲○○所提出之臺北市○○○路○段10號12
    樓之4（建號4547號，係分割自建號3595號）之臺北市建物
    登記謄本及屋頂層平面圖影本可佐（見原審卷24、25頁）；
    另證人即台北市中山地政事務所張仁新會同本院至現場履勘
    時稱：依本件竣工圖（即被上訴人甲○○所提出之屋頂層平
    面圖）所載，屬台北市○○○路○段10號12樓建物（分割前
    建物）之合法附屬建物瞭望室，係位於臺北市○○○路○段
    10號12樓房屋頂樓即13樓，即如附圖所載之瞭望室之位置，
    現場瞭望室之位置與竣工圖略有不同，係遭如附圖所示房間
    C所占用等語（見本院卷76頁反面），堪認如附圖所示屋頂
    層瞭望室，即為被上訴人甲○○所有臺北市○○○路○段10
    號12樓之4建物之附屬建物瞭望室。上訴人主張被上訴人甲
    ○○所有合法附屬建物瞭望室係位於12樓，要不足採。
  (三)本件在瞭望室旁所增建如附圖所示通道、房間A、B、C等之
    系爭增建物，其現況出入均需經由通道利用瞭望室始得從該
    電樓梯間進出，並無門戶、通道可供出入等情，業經本院勘
    驗無訛（見本院卷76頁），並有如附圖所示之複丈成果圖可
    稽，且為兩造所不爭（見原審卷95頁反面、189頁）。查，
    本件瞭望室係與其主建物不同樓層而與頂樓樓梯間相通之一
    面積小於15.15平方公尺之空間，如前所述；又被上訴人等
    之訴訟代理人於本院稱該瞭望室僅係一空間等語（見本院卷
    64頁）。次查，系爭增建物係以瞭望室之原有牆壁擴建而成
    之加強磚造，有3間房間可供使用外，另有通道及相連之雨
    庇供該3房間之用，其中房間A面積26.57平方公尺、房間B面
    積23.05平方公尺、房間C面積18.62平方公尺、通道面積7.
    55平方公尺、雨庇面積22.44平方公尺，合計98.23平方公尺
    ，系爭增建物之面積大於面積不足15.15平方公尺之現場瞭
    望室，有勘驗筆錄、現場照片、複丈成果圖可憑（見原審卷
    62、26、74頁、本院卷66-67、76頁），是就系爭增建物使
    用現狀、面積、經濟效用等觀之，難認系爭增建物常助僅供
    通道使用之瞭望室之效用。被上訴人徒以瞭望室係合法登記
    所有權之建物，系爭增建物係未辦保存登記之建物，遽指系
    爭增建物經附合於瞭望室並為瞭望室所有權所及，自不足採
    。至系爭增建物固須經由瞭望室通往電樓梯間進出，然上訴
    人主張其可自系爭增建物通道部分築一新門通往屋頂平台，
    再由電樓梯間與屋頂平台相通之門（此門業經本院勘驗屬實
    ，見本院卷76頁反面）進出等語，是系爭增建物即可不沿瞭
    望室而經由新門、屋頂平台通往電樓梯間以獨立進出，而為
    構造上及使用上具有獨立性之建物。是以系爭增建物既非瞭
    望室之從物或附屬物，自非被上訴人甲○○基於對瞭望室所
    有權擴充之範圍。
六、上訴人請求被上訴人甲○○返還系爭增建物予上訴人，有無
    理由？
  (一)上訴人主張其向呂雪美購買系爭增建物為所有權人，或因出
    租而為間接占有人，乃基於所有權或占有之法律關係請求被
    上訴人甲○○返還系爭增建物，並提出系爭增建物之房屋稅
    繳款書、讓渡書、協議書、房屋租賃契約書為憑（見原審卷
    22、152、154、155至159-1頁），然為被上訴人所否認。
  (二)按違章建築之讓與，雖因不能為移轉登記而不能為不動產所
    有權之讓與，但受讓人與讓與人間如無相反之約定，應認為
    讓與人已將該違章建築之事實上處分權讓與受讓人（最高法
    院86年度台上字第2272號判決意旨參照）。
  (三)經查，系爭增建物係於79年4月起課房屋稅，嗣93年8月6日
    以上訴人於86年6月30日與呂雪美買賣為原因而申報契稅，
    復於93年12月30日再以上訴人出售系爭增建物予柯欐潔為由
    申報契約等情，有臺北市稅捐稽徵處中南分處95年4月11日
    北市稽中南乙字第09560257800號函所檢附之台北市房屋稅
    籍紀錄表、契稅申報書、買賣契約所有權移轉契約書等件為
    憑（見原審卷108-116頁），是系爭增建物業經呂雪美出售
    予上訴人，再由上訴人出售予柯欐潔，並為柯欐潔所有。雖
    上訴人另主張因系爭增建物有眾多糾紛待處理，為方便起見
    ，乃將系爭增建物借名登記予柯欐潔，並辦理房屋稅籍登記
    ，惟實際所有權人仍為上訴人等語，並提出協議書為憑（見
    原審卷154頁）；惟被上訴人甲○○否認前開協議書之真正
    （見原審卷144頁），上訴人復未能舉證以實其說，該協議
    書自不得為上訴人為系爭增建物所有權人之認定，是上訴人
    基於所有權，請求被上訴人甲○○返還系爭增建物，自屬無
    據。
  (四)次查，上訴人再主張其將系爭增建物中如附圖房間A出租予
    柯奕村、如附圖房間C出租予簡松華，並提出其與柯奕村間
    所簽訂之房屋租賃契約書為憑（見原審卷155-159頁）；然
    被上訴人甲○○否認上訴人為系爭增建物之出租人，並否認
    該租賃契約書之真正（見原審卷144頁），上訴人復未能舉
    證以實其說，是上訴人主張其為系爭增建物之出租人，尚不
    足採。況且簡華松、柯奕村二人已搬離系爭建物，上訴人復
    未為占有之行為，從而，上訴人主張基於間接占有，請求被
    上訴人甲○○返還系爭增建物，亦屬無據。
  (五)末以，上訴人基於所有權及占有之法律關係請求被上訴人甲
    ○○返還系爭增建物，為無理由，已如前述，則上訴人再基
    於不當得利，請求被上訴人甲○○自93年8月4日起至返還系
    爭增建物止，按月給付上訴人1萬5,000元，亦屬無據。
七、被上訴人是否應負侵權行為損害賠償之責？
  (一)上訴人主張被上訴人未經其同意，無故共同將上訴人所有如
    附表所示之物品丟出，毀損上訴人財物云云。被上訴人固自
    陳如附表所示物品原放置於如附圖所示之瞭望室內，經通知
    上訴人取回未獲置理，乃由被上訴人甲○○叫被上訴人丁○
    ○、乙○○搬走並放置於地下室妥為保管，並未毀損，嗣經
    原審協商兩造取回，惟上訴人復以如附表所示物品置放過久
    不能使用而不願取回等語。
  (二)按負損害賠償責任者，除法律另有規定或契約另有訂定外，
    應回復他方損害發生前之原狀。因回復原狀而應給付金錢者
    ，自損害發生時起，加給利息。第1項情形，債權人得請求
    支付回復原狀所必要之費用，以代回復原狀。應回復原狀者
    ，如經債權人定相當期限催告後，逾期不為回復時，債權人
    得請求以金錢賠償其損害。民法第213條、第214條分別定有
    明文。
  (三)經查，被上訴人甲○○自陳如附表所示之物品，業已放置於
    該樓地下室，並提出照片為憑（見原審卷28頁）為證。再依
    被上訴人甲○○所提出之臺灣臺北地方法院檢察署94年度調
    偵字第307號檢察官不起訴處分書影本，亦認：「…本件被
    告（即被上訴人）甲○○與告訴人（即上訴人）因臺北市中
    山區○○○路○段10號13樓所有權歸屬發生爭執，業經雙方
    供明在卷，被告甲○○將監視器等物搬至同址地下室目的在
    於騰空系爭房屋，以便於整理、裝潢房屋，而非將監視器等
    物占為己有，況且，告訴人亦承認監視器等物品均原封不動
    置於地下室，可見，被告甲○○並未拿取告訴人置於系爭房
    屋內之物品，…」等語（見原審卷38頁），是被上訴人係未
    經上訴人之同意擅自將如附表所示之物品搬移至地下室。次
    查，如附表所示物品，經臺北市電器商業同業公會鑑定及鑑
    價結果（見原審卷182-183頁），其中有8台電視機係屬堪用
    品，每台約500元。1台普騰JT-2102電視機因無聲需修理費
    1,000元，1台三洋00000000電視機因無接收器需修理費3,
    000元，1台三菱14CP-030則無零件可修理，1台BX320鼎翰通
    信電話交換機則因係老舊機種，目前市面上已無話機可搭配
    測試等情。至其餘物品，上訴人於原審已陳明不需鑑定（見
    原審卷176頁）。是除上開三台電視機部分係故障外，其餘
    均屬堪用品或無法證明不能使用。又上開不堪使用之電視機
    中，有因無聲而不能使用，有因無接收器而不能使用，其故
    障原因是否確係被上訴人搬動行為所致，誠有疑問，上訴人
    復未能舉證證明前開電視機原功能正常，因被上訴人搬動而
    喪失該功能，自不能令被上訴人負前開不堪使用電視機功能
    喪失之損害賠償責任。又查，如附表所示物品固經被上訴人
    擅自搬移，惟被上訴人甲○○於原審多次表示願意返還該物
    品（見原審卷95、187頁），並稱於95年6月13日下午6時30
    分與上訴人約定取走上開物品，但上訴人均未去等語（見原
    審卷144頁背面）；而訴人稱上開物品因置放過久已不能使
    用，不願意取回等語（見原審卷144頁），則上訴人捨取回
    該物品之方式而故意不為，逕行請求被上訴人連帶給付22
    萬8,800元，參諸上開規定，於法尚有未合。末以，上訴人
    再主張因被上訴人擅自搬移如附表所示之物品，致其未能及
    時處理而喪失其市場交易價值達22萬8,800元云云；然上訴
    人未能舉證證明如附表所示物品於被上訴人等搬移時之市場
    價值達22萬8,800元，自難認其受有此部分之損害。
八、綜上所述，上訴人主張系爭增建物為獨立建物，固屬可採；
    惟另主張其為系爭增建物之所有權人、間接占有人，及被上
    訴人毀損如附表所示物品並受有市場交易價值之損害等，均
    不可採。被上訴人抗辯系爭增建物為附合物，為不可採；另
    抗辯上訴人非系爭增建物之所有權人、間接占有人，及未毀
    損如附表所示物品等，均屬可採。從而，上訴人本於所有權
    、占有、不當得利及侵權行為等法律關係，請求被上訴人甲
    ○○將臺北市○○○路○段10號13樓頂樓加蓋之房屋（如附
    圖所示房間A、B、C及通道、雨庇部分）返還予上訴人；被
    上訴人甲○○並應自93年8月4日起至返還該房屋日止，按月
    給付上訴人1萬5,000元；暨請求被上訴人連帶給付上訴人22
    萬8,800元，及自起訴狀繕本送達至被上訴人之翌日起至清
    償日止，按年息5%計算之利息，均無理由，不應准許。其假
    執行之聲請亦失所附麗，應併予駁回。原審為上訴人敗訴之
    判決，及駁回其假執行之聲請，並無不合。是則原審判決上
    訴人敗訴，理由雖有未洽，但結論並無不合。上訴意旨仍執
    前詞求予廢棄改判，為無理由，應予駁回。
九、本件事證已臻明確，兩造其餘主張及攻擊防禦方法，經核對
    本件判決結果無影響，爰不逐一論述，附此敘明。
據上論結，本件上訴為無理由，依民事訴訟法第449條第2項、第
78條，判決如主文。
中　　華　　民　　國　　96　　年　　7　　月　　10　　日
                    民事第十三庭
                        審判長法　官 黃嘉烈
　　　　　　　　　　  　　　　法　官 許文章
　　　　　　　　　　　  　　　法　官 李媛媛
正本係照原本作成。
如不服本判決，應於收受送達後20日內向本院提出上訴書狀，其
未表明上訴理由者，應於提出上訴後20日內向本院補提理由書狀
（均須按他造當事人之人數附繕本）上訴時應提出委任律師或具
有律師資格之人之委任狀；委任有律師資格者，另應附具律師資
格證書及釋明委任人與受任人有民事訴訟法第466條之1第1項但
書或第2項（詳附註）所定關係之釋明文書影本。
中　　華　　民　　國　　96　　年　　7 　 月　　11　　日
　　　　　　　　　　　　　　　書記官 秦仲芳
附註：
民事訴訟法第466條之1（第1項、第2項）：
對於第二審判決上訴，上訴人應委任律師為訴訟代理人。但上訴
人或其他法定代理人具有律師資格者，不在此限。
上訴人之配偶、三親等內之血親、二親等內之姻親，或上訴人為
法人、中央或地方機關時，其所屬專任人員具有律師資格並經法
院認為適當者，亦得為第三審訴訟代理人。
